臺灣高等法院民事裁定　　　　　　　　 99年度家上字第116號
上　訴　人　林曹有
訴訟代理人　陳煥生律師
被上訴人　　曹育璿
訴訟代理人　謝恩華律師
追加被告　　日盛國際商業銀行股份有限公司
法定代理人　陳棠
上列當事人間請求回復繼承權事件，對於中華民國99年3月10日
臺灣士林地方法院98年度家訴字第1號第一審判決提起上訴，並
為訴之變更、追加，本院裁定如下：
    主  文
上訴人變更、追加之訴均駁回。
變更、追加之訴訴訟費用由上訴人負擔。
    理  由
一、上訴人主張略以：(一)本件系爭土地（即被繼承人曹玉英所留
    遺產：坐落臺北市○○區○○段二小段0106地號、面積78平
    方公尺、權利範圍2分之1之土地）信託登記之塗銷，係源於
    被上訴人未經公同共有人同意之無權處分，被上訴人與日盛
    國際商業銀行股份有限公司（下稱日盛銀行）間之信託登記
    行為係屬無效，故在被上訴人與日盛銀行間，實屬合一確定
    ，又基於請求之基礎事實同一，為免重複審理，庶能統一解
    決紛爭，以符訴訟經濟，爰依民事訴訟法第255條第2款、第
    5款及民事訴訟法第446條第1項但書規定，追加日盛銀行為
    被告。併將先位聲明「三、被上訴人就前項土地，於民國96
    年2月6日所辦理之信託登記，應予塗銷。」更正為「三、被
    上訴人日盛銀行就前項土地，於96年2月6日所辦理之信託登
    記，應予塗銷」。(二)物上請求權與繼承回復請求權之間，本
    具有主要爭點共同性、關連性，就繼承回復請求權所為之主
    張，均得期待在物上請求權之審理加以利用，衡情應屬基礎
    事實同一，合於民事訴訟法第255條第1項第2款、第446條第
    1項但書之規定，爰請求准予將原依民法第1146條之繼承回
    復請求權，變更、追加為依民法第767條之所有權被侵害之
    回復請求權（見本院卷第134頁背面、第169頁）請擇一為勝
    訴判決（見本院卷第171頁背面）；並請求准予追加備位之
    訴，依民法第179條不當得利之法律關係為請求權基礎（見
    本院卷第174頁背面）等語。
二、有關於追加日盛銀行為被告部分：
（一）按民事訴訟法第255條第1項第5款所謂訴訟標的對於數人
      必須合一確定，係指依法律之規定必須數人一同起訴或一
      同被訴，否則當事人之適格有所欠缺，原告即因此不能得
      本案之勝訴判決者而言。次按在第二審為訴之變更或追加
      ，非經他造同意，不得為之。但請求之基礎事實同一者、
      訴訟標的對於數人必須合一確定時，追加原非當事人之人
      為當事人者，不在此限，民事訴訟法第446條第1項、第25
      5條第1項第2、5款分別定有明文。次按在第二審追加原非
      當事人之人為他造當事人，不能因原為他造當事人之人表
      示同意而認為合法（最高法院29年度上字第1767號判例意
      旨參照），故在第二審程序，追加原非當事人之人為當事
      人者，除同法第255條第1項第5款所定情形外，應得他造
      及被追加當事人之同意，始為合法。再按請求之基礎事實
      同一者，上訴人雖得將原訴變更或追加他訴，無須得被上
      訴人同意，但所謂請求之基礎事實同一，係指變更或追加
      之訴與原訴之主要爭點有其共同性，「並不包括當事人之
      追加」，此觀民事訴訟法第255條第1項第5款，該訴訟標
      的對於數人必須合一確定時，追加其原非當事人之人為當
      事人者無需他造同意之規定自明。蓋訴訟標的對於數人必
      須合一確定時，其基礎事實無不同一，如其基礎事實同一
      ，包括追加當事人在內，則其追加逕適用該項規定，自無
      另為此項規定之必要，灼然可見。況在第二審追加原非當
      事人之人為他造當事人，涉及被追加者之審級利益，亦不
      能因原為他造當事人之人表示同意而認為合法（最高法院
      29年上字第1767號判例意旨參照）。
（二）經查：上訴人於99年11月8日具狀追加日盛銀行為被告，
      然日盛銀行與本件回復繼承權之訴訟，顯無須合一確定，
      亦無若未一同被訴，當事人適格即有欠缺之問題，非屬民
      事訴訟法第255條第1項第5款之情形。且事涉日盛銀行之
      審級利益，自不得以所謂基礎事實相同，而在第二審追加
      日盛銀行為被告。故上訴人於本院追加日盛銀行為被告，
      應得被上訴人及被追加之日盛銀行同意，始為合法。而被
      上訴人已於99年11月10日準備程序中當庭表示、復於99年
      12月22日具狀表示不同意上訴人追加日盛銀行為被告，有
      各該準備程序筆錄、民事準備書狀在卷足稽（見本院卷第
      118、136頁）。從而，上訴人追加日盛銀行為被告，既經
      被上訴人表示不同意，且為顧及日盛銀行之審級利益，上
      訴人此部分追加於法即有未合，不應准許。
三、有關變更、追加民法第767條物上請求權、民法第179條有關
    不當得利之法關係為本件請求權基礎部分：
（一）按在第二審為訴之變更或追加，非經他造同意，不得為之
      ，但請求之基礎事實同一者，不在此限，民事訴訟法第44
      6條第1項、第255條第1項第2款定有明文。所謂請求之基
      礎事實同一，係指變更或追加之訴與原訴之主要爭點有其
      共同性，各請求利益之主張在社會生活上可認為同一或關
      連，而就原請求之訴訟及證據資料，於審理繼續進行在相
      當程度範圍內具有同一性或一體性，得期待於後請求之審
      理予以利用，俾先後兩請求在同一程序得加以解決，避免
      重複審理，進而為統一解決紛爭者而言。
（二）經查，本件上訴人以請求之基礎事實同一為由，變更、追
      加民法第767條物上請求權、追加民法第179條有關不當得
      利之法律關係為本件備位請求。惟繼承回復請求權，係指
      正當繼承人，請求確認其繼承資格，及回復繼承標的之權
      利而言；物上請求權係物之所有人本於所有權之效用，對
      於無權占有或侵奪其所有物者請求返還所有物，或請求除
      去妨害；而不當得利之構成，係無法律上之原因而受利益
      ，致他人受損害者，應返還其利益，是三者之法律關係均
      有不同，訴訟標的亦非同一，上訴人變更、追加之訴，對
      於已進行相當程度範圍內之程序，難認具有同一性或一體
      性，而得期待於追加請求之審理時加以利用，故本院尚無
      從將原訴及上訴人之變更、追加之訴在同一程序中予以解
      決，且對於被上訴人程序權之保障亦有不利之影響，自難
      認上訴人變更、追加之訴與原訴間之基礎事實係屬同一，
      則上訴人主張其變更、追加部分具有民事訴訟法第255條
      第1項第2款之情形云云，尚非可採。被上訴人既不同意其
      變更、追加（見本院卷第101頁正背面、第169頁背面），
      從而，上訴人此部分變更、追加之訴自於法不合，應予駁
      回。
四、據上論結，本件上訴人變更、追加之訴均不合法，爰裁定如
    主文。
中    華    民    國   100    年    5     月    10    日
                  民事第十八庭
                      審判長法  官  湯美玉
                            法  官  李慈惠
                            法  官  丁蓓蓓
正本係照原本作成。
本裁定除以適用法規顯有錯誤為理由外，不得再抗告。如提起再
抗告，應於收受後10日內委任律師為代理人向本院提出再抗告狀
。並繳納再抗告費新台幣1000元。
中    華    民    國   100    年    5     月    10    日
                            書記官  陳思云